【裁判字號】    98,上訴,1313
【裁判日期】    980526
【裁判案由】    偽造有價證券
【裁判全文】
臺灣高等法院刑事判決                98年度上訴字第1313號
上  訴  人  臺灣板橋地方法院檢察署檢察官
被      告  乙○○
                    國民
選任辯護人  許永昌律師
上列上訴人因被告偽造有價證券案件，不服臺灣板橋地方法院97
年度訴字第3159號，中華民國98年3月5日第一審判決（起訴案號
：臺灣板橋地方法院檢察署96年度偵字第 17865號），提起上訴
，本院判決如下：
    主  文
上訴駁回。
    理  由
一、公訴意旨略以：被告乙○○於民國90年間之不詳時、地，取
    得發票人為丙○○、支票號碼為BC0-000000號、其餘欄位均
    空白之彰化商業銀行土城分行之空白支票 1紙。乙○○因與
    丙○○有金錢糾紛，竟意圖供行使之用，於96年 4月間，未
    得丙○○之授權，在不詳地點，於該空白支票上偽填金額為
    新臺幣（下同）200萬元、發票日為96年4月30日，並於96年
    4 月30日，持該已偽填應記載事項支票至彰化商業銀行土城
    分行提示兌現，經銀行人員發現該支票已申請掛失止付通知
    發票人後，始悉上情，因認被告乙○○涉犯刑法第201條第1
    項之偽造有價證券罪嫌云云。
二、按犯罪事實應依證據認定之，無證據不得認定犯罪事實；又
    不能證明被告犯罪或其行為不罰者，應諭知無罪之判決，刑
    事訴訟法第154 條第2 項及第301 條第1 項分別定有明文。
    次按認定不利於被告之事實須依積極證據，苟積極證據不足
    為不利於被告事實之認定時，即應為有利於被告之認定（最
    高法院30臺上字第816 號判例意旨參照）；檢察官對於起訴
    之犯罪事實，倘其所提出之證據，不足為被告有罪之積極證
    明，或其指出之證明方法，無從說服法院以形成被告有罪之
    心證，基於無罪推定之原則，自應為被告無罪判決之諭知（
    最高法院92年臺上字第128 號判例意旨參照)。 又按刑法第
    201 條第1 項之偽造有價證券罪，所稱「偽造」乃指無權制
    作有價證券之人，假冒他人名義，或逾越有制作權人之授權
    範圍，而制作外觀上具有價證券形式之虛偽證券之行為而言
    。至於已否得有適法之授權，或有無逾越、逸脫授權範圍，
    而制作該有價證券，則不以明示之授權為判定其有無適法權
    源之唯一準據；因偽造有價證券罪，係侵害社會法益之罪，
    為使具有社會公共信用性格之票據類有價證券持有人，得獲
    應有之保障，以維交易安全及社會公共信用，是以票據上名
    義人對於知悉無權制作有價證券之人，實施制作有價證券犯
    行，仍不為阻止而放任其此項實施制作有價證券之默認行為
    者，亦應包括的視之為默示之授權行為；又偽造有價證券，
    以無權簽發之人冒用他人名義簽發為要件，如果行為人基於
    本人之授權，或其他原因有權簽發者，則與無權之偽造行為
    不同。而授權行為之方式，不論以書面或口頭，明示或默式
    為之均屬之（最高法院82年度臺上字第6384號、84年度臺上
    字第6417號判決意旨參照）。本件起訴書意旨認被告涉犯偽
    造有價證券罪嫌，無非係以被害人丙○○之指述、被告供述
    ，及支票號碼為BC0000000 號之彰化商業銀行土城分行支票
    影本、退票理由單、掛失止付票據提示人資料查報表票據掛
    失止付通知書、遺失票據申報書等件，為其主要論罪依據。
三、訊據被告乙○○堅決否認涉有上揭偽造有價證券犯行，辯稱
    ：89年 5月間，伊與丙○○合夥經營二手汽車買賣，由伊以
    現金出資，丙○○則為人力出資經營事業。嗣90年 4月間雙
    方協議終止合夥關係，由丙○○分期返還 200萬元予伊，丙
    ○○並交付填好發票人姓名之系爭空白支票以作為擔保，若
    丙○○清償完畢，被告須將支票返還，若未履行清償義務，
    被告可填具發票日及 200萬元之金額後予以提示。嗣丙○○
    陸續開立支票返還款項，惟大多未兌現，經過多次換票，最
    後僅償還87萬元，不包括利息及各項費用尚欠117 萬元，所
    以伊才將這張空白支票填上金額及日期去銀行兌現，這張支
    票他有授權給我，他說如果他沒有還我錢，我可以把他欠我
    的錢，加上各項費用，填上金額去兌現等語。經查：
（一）上開發票人丙○○、金額200 萬元、發票日為96年4 月30
      日之支票，係被告於96年4 月間填上金額後，並於96年 4
      月30日，持至彰化商業銀行土城分行提示兌現一節，為被
      告所自承無訛，並有支票號碼為BC0000000 號之彰化商業
      銀行土城分行支票影本、退票理由單等件在卷可憑，先予
      敘明。
（二）被害人丙○○於原審及本院審理中均否認該支票係伊簽發
      給被告供作擔保之用，於原審並稱：該支票上發票人之簽
      名、用印均係伊所為沒錯，但並未填載發票日期及金額，
      當初是因為伊在作中古車生意，出門時需用到支票，所以
      會隨身攜帶簽名蓋章之空白支票出門，因為買賣中古車的
      金額不一定，要看買賣價格後再填寫金額，該支票是被告
      偷走的，89年間被告並未借伊200萬元，伊亦未與被告合
      夥投資中古車買賣，是在客戶要買新車時，伊會將客戶的
      舊車賣給被告云云。然查被害人丙○○於偵查及原審審理
      中均坦稱：該支票於89年即發現遺失，且未曾向銀行辦理
      掛失，因為伊本人有點懶，不知道嚴重性，伊印象中有打
      電話去銀行說了二、三次，而且辦理掛失手續很複雜，所
      以就一直拖到最後才去辦理云云（見96年度偵字第 17865
      號卷第17頁、原審卷第113 頁）。以被害人丙○○在從事
      中古車買賣而需要使用支票之情形觀之，於發現上開蓋用
      印章及簽名後之空白支票遺失不見，竟證稱不知道嚴重性
      而未立即循正常程序向銀行辦理掛失止付，直至96年 4月
      16日，已距其89年發現支票遺失之時間有 7年之久，始向
      銀行辦理掛失止付，有該遺失票據申報書、票據掛失止付
      通知書影本在卷可憑，實屬不可想像。從而，丙○○指稱
      支票係被告偷的云云，即遽難採信。
（三）又證人即被告一從事中古汽車買賣之友人甲○○於警詢中
      證稱：「（丙○○有無向乙○○借200 萬元創業？）我大
      致了解，當時丙○○創業時的資金是由乙○○借予他去買
      賣中古汽車使用，但丙○○卻把資金轉投資別項事業，導
      致中古汽車事業無心經營，乙○○發現有這件事情後要把
      資金抽回，但丙○○迄今尚未還清乙○○本金等語（見96
      年度偵字第17865 號卷第11頁）。證人即被害人丙○○之
      前配偶丁○○於檢察官偵查中證稱：丙○○係伊前夫，二
      人於92年間離婚。（問：你知道乙○○與丙○○有無生意
      往來？）有，89年開始，他們兩人合夥中古車買賣生意，
      他們有開店，店名叫龍行，開在土城市○○路上，這間店
      經營一、兩年就結束。（問：丙○○有無告知你他投資這
      家店出多少錢？）我不知道，當時丙○○資金也不多，所
      以邱出資會比較多，我離婚前他們已經為了這間店弄的不
      愉快，丙○○有開票給乙○○，我不知道其中的原因，這
      是丙○○告訴我的，丙○○是用自己的票，金額多少我不
      知道，後來葉跳票，我有去託乙○○可不可以暫緩一下，
      等葉找到工作後才能返還等語（見同上偵卷第49頁）。又
      其於本院並結證稱：丙○○是伊前夫。（問：乙○○與丙
      ○○是否曾經合開中古汽車車行？）伊知道他們有開過車
      行，但是他們兩人如何合夥我不清楚。車行名稱叫龍行，
      時間是在88、89年間。後來是因為錢方面有問題，才沒有
      開。因為他們兩人是股東，後來怎麼沒有開，伊真的不清
      楚，伊只知道他們有開這家店沒有錯，至於錢的問題，是
      因為開票原先是開丙○○的票，後來他跳票後，伊出面請
      被告乙○○利息可否不要算那麼重，後來被告利息有降，
      至於他們利息怎麼算伊也不知道。原來丙○○每個月要還
      六萬元，伊就代替丙○○去跟被告講，希望能每月少還一
      點，但是最後確定的金額並不是伊去講的，只是他們後來
      決定要用伊開的票才可以，金額也是他們自己講好的。被
      告就說要換伊開的票，伊就一次開出每月三萬元的支票，
      詳細的數額我也不清楚，因為票都在被告那裡，最後一期
      是97年11月15日，後來伊開的票也有跳票沒有在用。（問
      ：你知道當時丙○○欠乙○○多少錢？）伊真的不曉得。
      （提出證人當初未兌現之票據原本39張，都是每個月十五
      日到期，每張面額均為三萬元，詳被證七號統計表，問：
      這些都是沒有兌現的票據，這些支票是否是你所開？）對
      。之前還有一些支票有兌現，後來從94年9月15日起開始
      因為沒有錢所以就沒有兌現。（問：所以你開票給乙○○
      是要幫忙丙○○還錢？）對。（問：你在何處交付這些票
      據給乙○○？）伊在家裡交給丙○○，再由丙○○轉交給
      乙○○換回以前丙○○開出去給乙○○的票。（問：是否
      知道開這些票是要作什麼用？）知道，因為葉先生與被告
      合夥，後來丙○○還差被告的錢，所以他們兩人之間債務
      問題，當時伊與丙○○還是夫妻關係，一直到伊等離婚之
      後，伊希望能拿回我的票，而無法拿回，所以伊才沒有繼
      續付款跳票。（問：丙○○與被告間合夥，丙○○差被告
      的錢，你如何得知？）是丙○○告訴我的，但是總金額伊
      不知道，伊只知道要開票。當時丙○○並沒有對伊言明是
      合夥差的錢，但是伊的認知是他們之間合夥作生意差的錢
      。他們平常並沒有欠款的往來。（問：是否經過你換票的
      事情後，他們就沒有再合夥？）在換票之前，他們就已經
      沒有合夥作生意。在第一張兌現的票（詳被證七，九十二
      年）之前他們兩人就已經沒有繼續合夥等語（見本院98年
       5月12日審判筆錄第2至第5頁）。又曾任職車行之證人蔡
      麗玲於偵查中證稱：我有到乙○○的中古車行上班一個月
      ，在土城金城路，我當時負責接電話。這間車行是丙○○
      與乙○○一起經營的，我只知道葉與邱有金錢往來，葉負
      責賣車，邱當時有經營別家店，所以邱是來來去去。記帳
      的人應該是丙○○負責，一般的金錢是丙○○負責，但是
      大筆金錢會先經過乙○○的太太同意才能處理，當時我在
      上班時公司只有我、邱、葉在上班等語（見同上偵卷第53
      頁）。由上開證人證述情節綜合觀之，被害人丙○○否認
      與被告間合夥經營中古汽車的資金往來情形即有不實之處
      。益足認被告所辯上情，尚非子虛。
（四）末查，被害人丙○○因另涉誣告罪，經臺灣板橋地方法院
      檢察署檢察官以97年度偵字第21243 號向法院提起公訴，
      該起訴事實亦認：丙○○於89年 9月間與乙○○合夥開立
      中古汽車買賣之龍行商行，由乙○○出資200 萬元，因丙
      ○○將上開資金轉投資冰店，乙○○遂要求返還其出資，
      丙○○於90年3月間，開立支票號碼：BC0000000號、發票
      人欄蓋印有其印文、其餘欄位均空白之彰化商業銀行土城
      分行之空白支票 1紙與乙○○作為擔保，丙○○明知該支
      票並未遺失，竟於96年 4月16日，向彰化商業銀行土城分
      行辦理票據掛失止付，同時填具致臺北市票據交換所之票
      據掛失止付通知書、致臺北市政府警察局及臺北縣政府警
      察局之遺失票據申請書各 1份，以書面未指定犯人而向該
      管警察機關公務員誣告他人涉犯刑法第337 條之侵占遺失
      物罪嫌等情。且丙○○並於該案準備程序中坦承犯行無訛
      ，經法官改依簡易判決處刑而於98年 1月23日以98年度簡
      字第578 號判決判處拘役30日，減為拘役15日，如易科罰
      金以新臺幣1千元折算1日，緩刑 2年等情，有臺灣板橋地
      方法院檢察署檢察官97年度偵字第 21243號起訴書、臺灣
      板橋地方法院98年度簡字第578號刑事簡易判決書影本各1
      份在卷足稽。是足認丙○○於90年3月間，曾開立支票號
      碼：BC0000000號、發票人欄蓋印有其印文、其餘欄位均
      空白之彰化商業銀行土城分行之空白支票1紙與乙○○作
      為擔保等情，堪可認定，且被告所辯，亦堪採信。
（五）綜上所述，本件系爭支票既係被害人丙○○交付被告供作
      擔保還款之用，被告乃認為被害人有授權被告在其未能履
      行還款責任後，可以填上金額及日期而予以提示。至於實
      務上雖有認如逾越授權範圍而簽發支票，仍可成立偽造有
      價證券罪，然於本件被告雖自承被害人陸續已還款87萬元
      ，尚積欠 117萬元，惟亦稱此不包括利息及其他各項費用
      在內。從而，關於被害人究竟積欠被告多少金額，因被害
      人否認上情而未能明白確認，惟在不能證明被告係明知顯
      然逾越被害人授權之金額範圍而簽發支票，仍應從有利被
      告之認定，認被告僅係依被害人當初交付空白支票以供擔
      保還款之意思而在支票上填載日期及金額，其主觀上並無
      偽造有價證券之犯意。
四、綜上所述，本件尚難僅憑起訴意旨所舉前揭證據，而遽認被
    告涉有偽造有價證券犯行，本案檢察官所舉之上揭證據，其
    證明程度仍無法使本院達於可排除合理之懷疑而形成被告有
    罪之法律上確信之程度。原審並已就其心證上理由詳加闡述
    ，敘明何以無從為有罪的確信，因認不能證明被告犯罪，而
    諭知被告無罪之判決，核無違誤，應予維持。檢察官猶執陳
    詞以被告未經被害人丙○○事前授權或事後同意，而擅自於
    該空白支票上偽填金額為200萬元、發票日為96年4月30日之
    絕對必要記載事項，而完成該支票之發票行為，則被告之行
    為已該當偽造有價證券之構成要件。而被害人丙○○所涉誣
    告罪部分，充其量僅能證明被害人曾有交付該張支票予被告
    收執等情，但並不能遽為採信被害人曾事前同意，被告可擅
    自在該支票填載票據金額及發票日期之絕對必要記載事項，
    而完成開立支票之行為云云提起上訴，並未提出其他積極佐
    證證明被告主觀上有何偽造有價證券之直接故意，難認有理
    由，應予駁回。
據上論斷，應依刑事訴訟法第368條，判決如主文。
本案經檢察官吳春麗到庭執行職務。
中    華    民    國    98    年    5     月    26    日
                  刑事第七庭  審判長法  官  陳晴教
                                    法  官  楊智勝
                                    法  官  游紅桃
以上正本證明與原本無異。
如不服本判決，應於收受送達後10日內向本院提出上訴書狀，其
未敘述上訴之理由者並得於提起上訴後10日內向本院補提理由書
（均須按他造當事人之人數附繕本）「切勿逕送上級法院」。
                                    書記官  戴伯勳
中    華    民    國    98    年    6     月     1    日


司法院資訊處製作；財團法人民間司法改革基金會備份。
